【裁判字號】    99,上訴,34
【裁判日期】    990421
【裁判案由】    偽造文書等
【裁判全文】
臺灣高等法院臺中分院刑事判決          99年度上訴字第34號
上  訴  人  臺灣苗栗地方法院檢察署檢察官
上  訴  人
即  被  告  丙○○
被      告  乙○○
共      同
選任辯護人  徐文宗  律師
上列上訴人因被告等偽造文書案件，不服臺灣苗栗地方法院98年
度訴字第376號中華民國98年11月10日第一審判決（起訴案號：
臺灣苗栗地方法院檢察署97年度偵字第3828號），提起上訴，本
院判決如下：
    主  文
上訴駁回。
    犯罪事實
一、丙○○與乙○○分別為庚○○之配偶李儉（已歿）之姊姊及
    姊夫，與庚○○為二親等旁系姻親關係，並與庚○○及李儉
    之女兒戊○○、己○○分別為三親等旁系血親、三親等旁系
    姻親關係。緣李儉不幸於民國94年2 月18日車禍身亡，庚○○、戊○○、己○○依法或依保險契約共可領取如附表一所
    示之保險給付及理賠金，因戊○○、己○○年紀尚幼，庚○○不熟悉各項保險理賠程序，且庚○○、戊○○、己○○尚
    有如附表三所示之各項債務有待清償，庚○○遂委託任職於
    南山人壽保險公司之乙○○、丙○○2 人協助辦理保險金之
    請領事宜，並將李儉之死亡證明、除戶謄本、庚○○之身分
    證、其所有之中華郵政股份有限公司橫山郵局（下稱橫山郵
    局）00000000000000號帳戶、戊○○所有之中華郵政股份有
    限公司竹東郵局（下稱竹東郵局）00000000000000號帳戶、
    己○○所有之竹東郵局00000000000000號帳戶之存摺及印鑑
    章等物交給丙○○與乙○○保管，以便丙○○、乙○○辦理
    請領保險金之手續，及概括授權其2 人可自庚○○父女3 人
    之前開帳戶中提領款項，以供清償庚○○家中之債務及其他
    費用。嗣如附表一所示之各類保險金額匯入庚○○、戊○○
    、己○○之前開郵局帳戶中，丙○○、乙○○即本於庚○○
    之授權，於94年3 月11日至95年1 月9 日間，攜帶其等保管
    之上開庚○○、戊○○、己○○之存摺及印鑑章，前往竹南
    郵局、新竹內湖路郵局、竹東郵局等地，由丙○○填寫提款
    單，提領如附表二所示之款項，嗣丙○○、乙○○取得前開
    款項後，除其中94年4 月1 日提領之新臺幣（下同）241 萬
    元轉存至戊○○、己○○之郵局帳戶、94年3 月14日提領共
    200 萬元係由庚○○取走外，其餘之款項僅陸續清償如附表
    三所示之債務及墊款（即丙○○、乙○○於94年3 月11日提
    款前已先代繳之部分款項），其2 人並於95年1 月9 日匯款
    繳納戊○○、己○○之安親班費用11,790元（含轉帳手續費
    30元）後，明知庚○○父女已無其他債務需要清償，竟共同
    意圖為自己不法所有之犯意聯絡，旋將其2 人持有之剩餘款
    項共計3,190,005 元侵占入己，而未返還予庚○○父女，嗣
    經庚○○父女先發覺乙○○涉案，而對之提起民事訴訟，並
    於民事訴訟進行中另發現丙○○參與上情，而提出告訴（乙○○侵占部分已逾告訴期間，經檢察官為不起訴處分，不在
    本件起訴範圍；本件就乙○○部分係起訴偽造文書及詐欺罪
    嫌）。
二、案經庚○○、戊○○、己○○訴由臺灣苗栗地方法院檢察署
    檢察官偵查起訴。
    理  由
壹、程序部分：
一、選任辯護人以：依卷附新竹郵局99年2月11日竹營字第99010
    0134號函所示，本件告訴人庚○○於95年3月30日即掛失補
    存摺，參酌告訴人之證述「我的錢都被他們夫妻領走了，我
    沒有錢繳安親班的錢」「95年4月2日即向郵局申請帳戶之歷
    史交易明細表」等語，告訴人於95年4月2日即知存款被提領
    一空，於95年10月2日告訴期間即已屆滿，故對被告丙○○
    部分亦應諭知不受理之判決云云。查：
  (一)按於直系血親、配偶或同財共居親屬之間，或其他五親等內
    血親或三親等內姻親之間，犯侵占罪者，須告訴乃論，刑法
    第338條、第324條定有明文。又按告訴乃論之罪，其告訴應
    自得為告訴之人知悉犯人之時起，於6個月內為之，刑事訴
    訟法第237條亦定有明文。本件被告丙○○、乙○○與告訴
    人庚○○間為二親等旁系姻親關係，並與告訴人戊○○、己○○間分別為三親等旁系血親、三親等旁系姻親關係，業據
    告訴人庚○○及被告丙○○、乙○○陳明在卷。是告訴人庚○○、戊○○、己○○對被告丙○○、乙○○提出侵占罪嫌
    之告訴，自應於知悉被告涉嫌犯罪後6個月內為之。
  (二)查告訴人等前於96年3月8日對被告乙○○及訴外人李進明提
    起民事侵權行為損害賠償訴訟，事實及理由略以告訴人庚○○委由被告乙○○協助代辦李儉過世後之保險給付，被告乙○○卻未將領得之保險金交還予告訴人庚○○，反辯稱將資
    料轉交予李進明辦理，嗣經告訴人庚○○向郵局申請歷史交
    易清單後，得知其父女3人之帳戶內餘款數額甚低，乃請求
    被告乙○○交還款項，被告乙○○卻拒不交還等語，有民事
    起訴狀1份在卷可參（見96年度訴字第87號民事影卷），是
    告訴人等最遲在提起前開民事訴訟之時，即知悉被告乙○○
    涉有侵占罪嫌，是告訴人等於97年2月29日始對被告乙○○
    提出侵占告訴，此部分親屬間侵占罪嫌，已逾告訴期間，業
    經檢察官於起訴書中詳加敘明且不另為不起訴處分。
  (三)告訴人等於前開民事訴訟進行中，至96年12月13日收受被告
    乙○○之民事答辯(二)狀，核對附件之還款收據字跡及如附表
    二之郵政存簿提款單上文字，方發現被告丙○○為書寫提款
    單提領款項之人，此業據告訴人等於刑事告訴狀中陳述明確
    ，且由告訴人等自始並未將丙○○列為民事訴訟被告請求其
    連帶賠償乙節觀之，足徵告訴人等前揭所述應屬實情。況本
    件告訴人庚○○係委託被告丙○○夫婦全權處理其債務問題
    ，因其先前委任被告2人代償各項債務，是在雙方尚未對帳
    並釐清資金用途前，告訴人庚○○縱使心有疑惑，亦難認其
    當時即已確知被告丙○○將款項侵吞入己，是告訴人等於97
    年2月29日對被告丙○○提出侵占告訴，乃自知悉犯人之日
    起6個月內所為，並無不合，核先敘明。
二、次按被告以外之人於偵查中向檢察官所為之陳述，除顯有不
    可信之情況者外，得為證據，刑事訴訟法第159之1第2項著
    有明文。此係因上開偵查中向檢察官所為之陳述雖仍為審判
    外之陳述，但立法者衡量刑事訴訟法規定檢察官代表國家偵
    查犯罪、實施公訴，依法有訊問被告、證人、鑑定人之權，
    且實務運作時，偵查中檢察官向被告以外之人所取得之陳述
    ，原則上均能遵守法律規定，不致違法取供，其可信性極高
    ，為兼顧理論與實務為由，而對「被告以外之人於偵查中向
    檢察官所為之陳述」，例外規定除有顯不可信之情況者外，
    得為證據。查本件證人庚○○、黃淑英、邱素鳳於檢察官偵
    訊時所為之證述，業經具結擔保其供述之真實性，而被告及
    辯護人並未具體提出上開證人在偵查中所述有何其他顯不可
    信之情況以供審酌、調查，且原審復於審判程序中，給予被
    告、辯護人詰問證人庚○○、黃淑英之機會（至邱素鳳部分
    業經辯護人表示不予爭執，見原審卷第48頁），是就上開證
    人於偵查中之證述，均具有證據能力。
三、又被告以外之人於審判外之陳述，雖不符刑事訴訟法第159
    條之1 至159 條之4 之規定，而經當事人於審判程序同意作
    為證據，法院審酌該言詞陳述或書面陳述作成時之情況，認
    為適當者，亦得為證據；當事人、代理人或辯護人於法院調
    查證據時，知有第159 條第1 項不得為證據之情形，而未於
    言詞辯論終結前聲明異議者，視為有前項之同意，刑事訴訟
    法第159 條之5 定有明文。本案以下所引用之其餘被告以外
    之人於審判外之陳述（含書面陳述），業經本院於準備程序
    及審理時予以提示並告以要旨，且各經檢察官、被告及辯護
    人表示意見，迄於言詞辯論終結前，均未主張有刑事訴訟法
    第159 條第1 項不得為證據之情形，是應視為同意作為證據
    ，且經本院審酌後，無取得證據違法、欠缺供述之任意性或
    證據證明力顯然偏低等不適當之情形，認均有證據能力。
貳、被告丙○○有罪（即被訴侵占）部分：
一、訊據被告丙○○固不否認在其妹李儉過世後，告訴人庚○○
    父女3人共可領取如附表一所示之保險給付，亦坦承其有於
    附表二所示之日，至附表二所示之郵局，填寫如附表二所示
    各筆金額之提款單據，及與被告乙○○有為告訴人父女代償
    如附表三所示之債務等情，惟矢口否認有何侵占之犯行，其
    於原審及本院審理時辯稱：告訴人庚○○並未將其父女3人
    之郵局存摺、印章等物交給伊及乙○○保管，每次提款時告
    訴人庚○○均係親自到場，因庚○○適逢喪偶心情不佳，且
    不太會寫字，才要求伊夫妻陪同至郵局提款並代寫提款單，
    而款項提出後均由庚○○取走，至如附表三所示之債務，係
    伊與乙○○先行墊款代償後，庚○○才匯1筆140萬元至伊玉
    山銀行竹南分行帳戶中，伊並無提領庚○○父女之郵局存款
    償還該等債務之情事云云。
二、本院查：
  (一)告訴人庚○○與告訴人戊○○、己○○係父女關係，庚○○
    之配偶李儉係於94年2月18日因車禍身亡，告訴人庚○○、
    戊○○、己○○3人於李儉過世後，共可領取如附表一所示
    之保險給付及理賠金，各該給付並於94年3月4日至同年6月1
    日間，陸續經由匯款或票據交換之方式，存入告訴人父女3
    人之前開郵局帳戶中，此有如附表一證據欄所列之各項書證
    在卷可稽，自堪信為真實。
  (二)告訴人庚○○在李儉過世後，為請被告丙○○、乙○○協助
    辦理保險理賠之申請，並委託被告2人以前開保險金償還如
    附表三之各項債務，遂陸續交付其父女3人之郵局存摺、印
    章、密碼、及除戶謄本、身分證等物予被告丙○○、乙○○
    等情，業據證人庚○○於偵查及原審審理時證稱：「我在94
    年2月25日李儉出殯前後，把我及2個女兒在郵局的3本存摺
    、印章、密碼、除戶謄本及我本人的身分證等交給丙○○、
    乙○○2人，是在我家中給的，我忘記分幾次給，交付這些
    東西給乙○○夫婦，是因為李儉之前所欠的卡債169萬多、
    還有我欠的車貸20多萬、我向我姊夫借的15萬元，另外跟乙○○夫婦借的30萬元，乙○○夫婦說要幫我去清償這些錢，
    是要幫我把請領到保險金拿去還，因為我要辦理喪事沒有空
    ，所以委託乙○○夫婦辦理。我在我家將我及2個女兒的郵
    局存摺、印章、密碼一起交給乙○○時，不記得丙○○是否
    在場。後來我姊姊在乙○○家中有看到我們父女3人的存摺
    ，丙○○順便去領15萬元還給我姐姐，這是我欠我姊姊的，
    那時我姊夫也有去乙○○家。我會將這些東西交給乙○○是
    為了要幫我太太辦理保險理賠及處理卡債」（見他字223 號
    卷一第79頁、卷二第75頁）、「我老婆過世後那段時間，我
    在家裡將印章、存摺交給乙○○、丙○○，印章、存摺是一
    次交給他們，只有我與他們兩個在場，其他沒有人在場，另
    外死亡證明、除戶謄本、身分證、帳單資料等物，有時候是
    他們去我家，有時候是我去他們家時，陸續交給乙○○、丙○○，我將3本郵局存摺、印章、密碼交給乙○○夫婦，是
    因為叫他們幫我處理我老婆卡債的事，我有同意他們以這些
    保險金領出來去還債，因為當初公司的保險很快就下來了，
    支票、印章、存摺全部在他們那邊，他們要領也是很方便，
    並無約定由他們先墊錢還，我事後再匯錢給他們，我也沒有
    匯過140萬給丙○○，因為存摺、印章全部在他們那邊。另
    邱素鳳是我兩個女兒安親班的老師，因為存摺、印章全部在
    乙○○他們那邊，我工作不是很多，身上也沒有錢，所以補
    習費都是他們轉帳，他們說幫忙處理我老婆的卡債、車貸、
    買東西，在94年4月4日有還給我姊姊黃淑英15萬元，因為那
    天是我跟黃淑英去乙○○家對帳，乙○○他們問我還有沒有
    欠誰的錢，我說我結婚時，有跟我姊姊、姊夫借15萬，他們
    就領出來還了，是丙○○自己一個人騎摩托車去領的」（見
    原審卷第157-169頁）等語在卷；及證人黃淑英於偵查及原
    審審理時證稱：「我與庚○○是姊弟關係，李儉過世到出殯
    這9天的時間，我大部分都在庚○○家中幫忙，出殯之後因
    為我爸爸剛好生病，如果我沒上班的時候都會過去，直到我
    父親於94年7月27日過世為止，所以94年2月18日到94年7月2
    7日間我常到庚○○家中，被告夫妻在出殯前也常去庚○○
    家中，出殯後比較少。李儉車禍過世後，庚○○有委託丙○○夫妻幫他處理保險理賠及公司撫恤金的事情，他們有向庚○○拿證件、死亡證書、印章這些東西。有一次在94年4月4
    日中午，我跟我先生徐正全、庚○○到乙○○家中，是丙○○騎機車拿己○○或戊○○的存摺去領15萬元現金還我。庚○○要還我錢必須去乙○○家，是因為保險理賠的錢都在乙○○那邊，乙○○還幫李儉還卡債的事情，因為庚○○之前
    欠我15萬元，所以乙○○一併處理。我沒有親眼看到庚○○
    把他或2個女兒的存摺、印章交給乙○○夫妻，但我在乙○○家中有看到庚○○、戊○○、己○○、李儉的存摺，我記
    得庚○○父女3人的是郵局的存摺，而李儉是日盛銀行的存
    摺，乙○○夫妻在李儉出殯之前，有告訴我他們幫庚○○處
    理保險理賠及卡債，因為李儉是跟乙○○夫妻投保的，而且
    乙○○夫妻是李儉的姊姊、姊夫，所以就請李美芳夫妻處理
    」（見他字233號卷二第74-75頁）、「在李儉過世後那幾天
    ，我有看到庚○○在家中交付身分證、印章、死亡證明、李
    儉的行車執照、除戶證明給被告乙○○、丙○○，他們有時
    1個人去，有時2個人去，大概分成3次，我只記得有2次是乙○○，另外1次我不確定丙○○有沒有在，而存摺我沒有親
    眼看到交付過程，但是我在乙○○家裡有看到戊○○、己○○、庚○○的郵局存摺，還有李儉的日盛銀行存摺，當時是
    庚○○要還我15萬元，是之前庚○○跟我借的，94年4月4日
    庚○○、我及我先生去乙○○家，是由丙○○從郵局提領出
    來，是她自己騎車去領的，我知道乙○○夫婦在李儉過世之
    後，有幫忙處理庚○○家中卡債、車貸的事，是以李儉的理
    賠金、撫恤金來清償，是乙○○告訴我先用那個錢去還的，
    因為那時有卡債的帳單來，他說先用那個錢去還，我沒有聽
    乙○○或丙○○說他們先用自己的錢來幫李儉償還，再由庚○○匯款給他們之事」（見原審卷第174-181頁）等語明確
    。觀諸證人庚○○、黃淑英前開證述內容大致相符，並無重
    大矛盾之處，且其等與被告丙○○、乙○○間並無任何仇恨
    、過節，為被告2人所自陳（見原審卷第196、198、202、20
    5頁），而證人黃淑英雖為告訴人庚○○之姊，然本件訴訟
    對其而言並無直接利害關係，且其對告訴人庚○○之15萬元
    債權亦已受償完畢，應不會因被告2人是否返還金錢予告訴
    人而受有利益，是證人黃淑英當無甘冒偽證之重責而設詞誣
    陷被告2人之動機，況被告2人亦自陳在南山人壽保險公司任
    職多年，曾向告訴人庚○○一家招攬保險，李儉死後，其2
    人亦有幫忙告訴人申請保險理賠或陪同辦理等語（見原審卷
    第44頁），是被告2人對於保險理賠之申請程序既因工作之
    便十分熟悉，且與告訴人庚○○一家亦屬至親，則告訴人庚○○於辦理李儉後事之際，為使保險理賠能儘速核撥，並以
    之清償如附表三所示債務，而將相關文件及其父女之郵局存
    摺、印章、密碼等提供予被告2人全權處理，亦無不合常情
    之處，足徵告訴人庚○○及證人黃淑英所述上情，應堪採信
    。至辯護人於原審辯稱：證人黃淑英就有無親眼看見告訴人
    庚○○交付證件、存摺予被告2人乙節，前後供述不一，且
    與告訴人庚○○所述不符，其證述顯有瑕疵云云。然查，證
    人黃淑英就其未親眼看見告訴人庚○○交付存摺予被告2 人
    ，僅有在被告2人家中時才看到存摺，其係看見告訴人庚○○交付身分證等申請保險理賠所需證明文件等情，已據其詳
    述如上，並無前後不一致之處，且與告訴人庚○○證稱其交
    付存摺予被告2人時，並無他人在場乙節互核相符，是辯護
    人所述應有誤會。
  (三)被告丙○○雖辯稱：其填寫提款單提款後並未將款項取走，
    而係由告訴人庚○○當場取走，因庚○○適逢喪偶心情不佳
    ，且不太會寫字，才要求伊夫妻陪同至郵局提款並代寫提款
    單云云。惟查：
  (1)自附表二所示之提款紀錄，及被告丙○○之玉山銀行竹南分
    行帳號0000000000000號帳戶之交易明細比對觀之，可發現
    己○○、戊○○之郵局帳戶於94年4月4日10時27分許經提領
    各50萬元後，被告丙○○之玉山銀行帳戶於同日11時41分許
    ，即有100萬元之現金存入；另己○○、戊○○之郵局帳戶
    於94年4月8日12時0分、12時1分許經提領各70萬元後，被告
    丙○○於同日12時5分許，即自郵局匯款140萬元至其玉山銀
    行帳戶，此有如附表二之提款單影本、被告丙○○之玉山銀
    行竹南分行存戶交易明細表（見原審卷第90頁）、玉山銀行
    竹南分行98年9月2日玉山竹南字第0980827001號函（見原審
    卷第129-130頁）在卷可稽，足認前開4筆款項顯非由告訴人
    庚○○取走甚明。
  (2)如附表二第三項戊○○帳戶中編號第14、15、16號之3筆款
    項，均於新竹內湖路郵局提領後，旋即匯入邱素鳳之橫山郵
    局帳戶，作為戊○○、己○○2人之安親班費用，亦有如附
    表二第三項同編號所示之提款單影本、如附表三第六項所示
    之郵政國內匯款單影本、及邱素鳳之橫山郵局客戶歷史交易
    清單（見原審卷第58-59頁）在卷可憑，並經證人邱素鳳於
    偵查中證稱：「94年10月19日匯到我的帳戶內之7000元，是
    戊○○的阿姨在匯款前打電話問我帳號，說戊○○的媽媽過
    世，要幫戊○○繳安親班學費，她以匯款的方式繳學費不知
    道有沒有5次，繳一繳就中止了，之後就由戊○○的爸爸自
    己付。戊○○的媽媽去世之前都她媽媽自己來繳，媽媽去世
    之後，阿姨才打電話來問我學費，要幫戊○○他們繳」（見
    他字第223號卷二第61頁）等語明確。查證人邱素鳳與告訴
    人庚○○均居住於新竹縣橫山鄉（見其等訊問筆錄之人別資
    料欄），如告訴人庚○○有親自繳納安親班費用之意，其親
    赴邱素鳳家中繳納，亦僅需不到10分鐘（見原審卷第159-16
    0頁庚○○之證詞），實無央求被告丙○○陪同，遠赴新竹
    市○○區○○路郵局轉匯前開款項之必要，況該3筆安親班
    費用，均係以丙○○本人之名義轉帳匯入，有前述匯款單可
    參，並輔以證人邱素鳳證稱被告丙○○有告知伊要幫戊○○
    繳費等語，堪認該3筆款項提領轉匯之時，應僅有被告丙○○在場無訛。
  (3)證人黃淑英前已證稱於94年4月4日，其與告訴人庚○○同至
    被告丙○○住處時，係由被告丙○○騎機車拿己○○或戊○○之存摺去領15萬元，當時存摺原已在被告丙○○住處等語
    ，而被告丙○○對於當日黃淑英確在其住處取得15萬元乙節
    亦不否認（見原審卷第196頁）。則當時告訴人父女之郵局
    存摺如非在被告丙○○保管中，告訴人庚○○欲還款予黃淑
    英時，自可由黃淑英陪同至郵局提款即可，又何須將存摺攜
    至被告丙○○住處，委由丙○○前往提領？
  (4)告訴人庚○○於李儉過世後之94年7月26日，即在其住處附
    近之橫山地區農會開戶，開戶後亦有多次使用提款卡或臨櫃
    填寫提款單提領現金之紀錄，此有橫山地區農會98年8月3日
    橫農信字第0980006355號函所附開戶資料、98年7月27日橫
    農信字第0980006340號函所附取款憑條及帳戶交易明細表、
    臺灣苗栗地方法院檢察署辦案公務電話紀錄表在卷可證（見
    原審卷第108-114頁），且告訴人庚○○學歷為國中畢業、
    讀、寫能力並無問題，自國中畢業工作後即有提領現金之經
    驗，為其在原審陳述明確（見原審卷第160、172頁），經原
    審法院命其當庭書寫國字「壹」到「拾」，亦經其書寫無誤
    在卷（見原審卷第192、213頁），足認告訴人庚○○絕非文
    盲或無能力自行提款之人。又告訴人庚○○之住處鄰近橫山
    郵局，被告丙○○則住在苗栗縣竹南鎮及新竹市內湖之交界
    處，其平日在南山人壽保險公司擔任業務代表招攬保險，上
    、下班時間不一定，沒有底薪，平常上班除業務之事外，亦
    需至客戶家拜訪等情，為被告丙○○所自陳（見他字233號
    卷二第15頁、原審卷第193、198頁）。則告訴人庚○○既非
    無自行提款能力之人，其有何必要從94年3月11日至95年1月
    9日間，多次捨近求遠，前往被告丙○○住處附近之竹南郵
    局、內湖路郵局提領款項？縱告訴人庚○○因李儉過世而心
    情不佳，有向被告丙○○、乙○○傾吐心事之必要，亦可透
    過電話聯繫溝通即可，何須藉由被告丙○○陪同其提款之方
    式舒緩心情？況依被告丙○○之工作性質，乃需透過招攬保
    險契約達到相當之業績數量，作為公司發放薪資之標準，是
    妥善分配時間，用以拜訪、招攬客戶，對保險業務代表應屬
    要事，且客觀而言，填寫提款單實非難事，被告丙○○何以
    於前開期間，多次花費其另可用於招攬客戶之時間，與告訴
    人庚○○相約後，陪同庚○○前往提款，並代為填寫提款單
    ？此實有違常情。
  (5)依上各情，可認告訴人庚○○證稱有將其父女3人之郵局存
    摺、印章交予被告丙○○、乙○○保管，委由其2人領取款
    項償還債務乙節，應屬實情。而被告丙○○填載如附表二所
    示之提款單後，除單筆金額達100萬元以上之3筆款項，因金
    額甚高，且須登記實際提領人資料，被告丙○○或為規避上
    開規定，而應有促請告訴人庚○○陪同到場外（詳見後述）
    ，其餘各次提領之款項，難認被告丙○○所辯「均交由告訴
    人庚○○取走」云云為真實。
  (四)被告丙○○雖另辯稱：如附表三所示之債務，係伊與被告乙○○先行墊款代償後，庚○○才匯1筆140萬元至伊玉山銀行
    竹南分行帳戶中，而非係以庚○○父女之郵局存款償還該等
    債務，且伊於94年5月27日匯款235萬元予其妹李玉真，亦係
    幫告訴人庚○○代償其與李玉真間之借款云云。惟查：
  (1)告訴人庚○○係委請被告丙○○、乙○○以李儉身故之保險
    給付償還債務，並無約定由被告2人先行墊款後，再由告訴
    人庚○○匯款返還乙節，業經告訴人庚○○、證人黃淑英證
    述如上。又如附表一所示之保險給付及理賠金，已於94年3
    月4日至同年6月1日間，陸續經由匯款或票據交換之方式，
    存入告訴人父女3人之郵局帳戶中，亦已論述如前。
  (2)被告丙○○、乙○○係於94年3月1日至95年1月9日陸續代告
    訴人庚○○清償如附表三所示之債務，有如附表三所列之各
    該單據在卷可查，是除94年3月1日繳納之2筆保險費，需由
    被告2 人先行代墊款項外，其餘各項債務並無不能用告訴人
    庚○○取得之保險金給付之情，亦無由被告2人先行墊款之
    必要，況依被告乙○○陳稱：告訴人庚○○本來不要清償所
    有的債務，是伊建議一定要清償云云（見原審卷第197頁）
    。則告訴人庚○○如本不情願清償相關債務，則被告丙○○
    、乙○○2人對於告訴人庚○○事後是否會依照約定返還墊
    款，豈會毫無疑慮，而同意為其代墊所有款項？是被告丙○○所辯已有可疑。
  (3)再者，被告丙○○之玉山銀行竹南分行帳戶中，於94年至95
    年間，僅在94年4月8日有單筆140萬元之款項匯入，且該筆
    140萬元係於同日自戊○○、己○○之郵局帳戶領取各70萬
    元後，由被告丙○○以個人名義匯入，除前已詳述外，復有
    玉山銀行竹南分行98年9月2日玉山竹南字第0980827001號函
    及所附之解付匯款備查簿影本在卷可憑（見原審卷第129-13
    0頁），則該筆140萬元之匯款，既非在被告丙○○、乙○○
    2人將如附表三所示之債務清償完畢之後所匯，且截至94年4
    月8日被告2人已清償之款項（不包括直接自戊○○帳戶中提
    領，返還予黃淑英之15萬元），亦僅為889,561元，與140萬
    元相差甚多，是該筆匯款之目的，顯與償還墊款無涉，被告
    丙○○所辯自難憑採。
  (4)至於94年5月27日，被告丙○○有自其玉山銀行竹南分行帳
    戶中，匯款235萬元予其妹李玉真乙節，有該分行存戶交易
    明細表附卷可佐（見原審卷第91頁），但被告丙○○對該筆
    匯款之目的為何，於偵查及原審準備程序中均未置一詞，其
    以狀紙陳報代償項目時，亦僅表示其代償總額共為1,528,20
    5元（見他字223號卷一第199-202頁、卷二第18-21頁），直
    至原審審判程序中，始陳稱該筆235萬元係幫告訴人庚○○
    代償予其妹李玉真之款項，然不知當初借款之緣由云云（見
    原審卷第189-190頁）。但查，告訴人庚○○與李玉真間並
    無235萬元之借貸關係，亦不知被告丙○○將該筆款項轉匯
    予李玉真之事，已據庚○○證述在卷（見原審卷第191-192
    頁），則如被告丙○○所述為真，何以其於陳報狀中，對代
    償之多筆數千元之金額羅列無訛，卻漏列高達235萬元之鉅
    款？且被告丙○○既幫告訴人庚○○處理、償還債務，何以
    對其妹與庚○○間之借款緣由毫無所悉？又該筆款項為何係
    自被告丙○○之帳戶匯出，而非由告訴人庚○○、戊○○或
    己○○之帳戶直接匯予李玉真？此均啟人疑竇，益徵被告丙○○前述顯屬臨訟杜撰之詞，委無可採。
  (五)辯護人雖另為被告辯稱：告訴人庚○○於95年3月30日曾到
    竹東郵局為戊○○、己○○辦理存摺掛失補發，當時其應已
    知悉帳戶內之結餘金額，然告訴人庚○○卻未立即提告，直
    到郵局之相關監視錄影畫面均已消去後，始提出告訴，顯見
    告訴人庚○○是有意等待證據消滅後，誣指被告2人侵占款
    項云云。然查，告訴人庚○○在知悉其女之郵局帳戶餘款時
    ，因其先前委任被告2人代償各項債務，是在雙方尚未對帳
    並釐清資金用途前，告訴人庚○○縱使心有疑惑，亦難認其
    當時即已確知被告2人將款項侵吞入己，況告訴人庚○○察
    覺有異後，亦有向被告乙○○要求對帳，並於95年10月24日
    委任律師發函予被告乙○○，要求其返還郵局存摺、印章等
    物，並詳列保險理賠金額明細以利帳目清結，此有電話錄音
    譯本、宏箴法律事務所函各1份在卷可稽（見他字233號卷一
    第20-27頁），則告訴人庚○○與被告2人既為姻親，更將其
    父女之存摺、印章等物交予被告2人領款代償債務，足徵告
    訴人庚○○當時對被告2人應相當信任，是告訴人庚○○為
    避免因個人誤會而傷及雙方情誼，乃私下查證而未立即提出
    告訴，亦屬人之常情，辯護人據此指摘告訴人庚○○另有用
    意，尚難憑採。
  (六)至被告丙○○於94年3月11日至95年1月9日間，攜帶其保管
    之上開庚○○、戊○○、己○○之存摺及印鑑章，前往竹南
    郵局、新竹內湖路郵局、竹東郵局等地，填寫提款單提領如
    附表二所示之款項，其中94年4月1日自庚○○帳戶提領之24
    1萬元，有於同日分別轉存121萬元、120萬元至戊○○、己○○郵局帳戶中等情，有庚○○、戊○○、己○○3人郵局
    帳戶之客戶歷史交易清單（見他字223號卷一第30-34頁）、
    及如附表二所列之郵局提款單、存款單影本在卷可憑。又郵
    局依照洗錢防制法之規定，對於非本人臨櫃提領現金100萬
    元以上時，需憑儲金簿、原印鑑及鍵入儲金簿密碼，經核對
    相符後，並須出示提領人國民身分證交櫃員登記，惟如屬轉
    帳交易或非屬現金交易則免予登記，此有臺灣郵政股份有限
    公司97年4月21日儲字第0970710502號函、新竹郵局97年12
    月12日竹營字第0970101237號函附卷可佐（見他字223號卷
    一第101頁、偵字3828號卷第39頁），又經檢察官及原審向
    該公司函調戊○○、己○○之帳戶於94年3月14日各提領100
    萬元，及庚○○之帳戶於94年4月1日提領241萬元之相關登
    記資料，據該公司表示戊○○、己○○前開帳戶中之該筆款
    項提領人為庚○○，另庚○○前開帳戶中之該筆款項則無法
    尋獲登記資料，因該筆241萬元提出後立即轉存至戊○○、
    己○○之竹東郵局帳戶，依規定不需登記提領人資料乙節，
    有臺灣郵政股份有限公司97年7月10日儲字第0970716917號
    函、該公司儲匯處98年7月31日處儲字第0981003539號函及
    登記簿影本1紙、新竹郵局98年8月11日竹營字第0980100711
    號函在卷可查（見他字233號卷二第70頁、原審卷第55、81-
    85頁）。依上說明，參酌證人即郵局承辦人員丁○○於本院
    審理時證稱：客戶如提領100萬元以上，依規定會要求當事
    人提出身分證，詢問提領人與存摺持有人之關係，並核對提
    領人與代理人之身份證，如果係代理人領取會抄寫代理人之
    身份證號碼，並要求代理人簽名等語，前揭登記簿內既已載
    明94年3月14日之提領人為庚○○，而未為其他記載，足徵
    郵局之承辦人員應有取得庚○○之身分證明文件，核對庚○○確在現場無誤後，乃在該登記簿上登載庚○○之資料並交
    付款項甚明，故上開自庚○○帳戶提領、已轉存入戊○○、
    己○○帳戶之241萬元，及自戊○○、己○○帳戶內提領之
    各100萬元，即難認已遭被告丙○○取走進而據為己有。檢
    察官上訴意旨以：被告二人於94.03.14即可持告訴人庚○○
    之國民身分證前往郵局，並告知承辦人係由庚○○前來提領
    ，而自戊○○、己○○之郵局帳戶內提領出各100萬元並侵
    占入己云云，即難採信。
  (七)綜上所述，被告丙○○提領款項償還債務之後，將餘款侵占
    入己之犯行，事證明確，已堪認定，其所辯各節，無非卸責
    之詞，不足採信。
三、被告行為後，刑法及刑法施行法業於94年2月2日修正公布，
    並於95年7月1日施行。參照最高法院95年度第8次刑事庭會
    議決議，於刑法修正施行後，應適用刑法第2條第1項之規定
    ，就罪刑有關之共犯、未遂犯、想像競合犯、牽連犯、連續
    犯、結合犯，以及累犯加重、自首減輕暨其他法定加減原因
    （如身分加減）與加減比例等一切情形，綜其全部罪刑之結
    果而為比較，以定應適用之法律。經查，法定本刑中列有罰
    金者，其罰金之最低額，依修正前刑法第33條第5款「罰金
    ：（銀元）1元以上」之規定，再按現行法規所定貨幣單位
    折算新臺幣條例第2條換算後，為新臺幣3元，依修正後刑法
    第33條第5款「罰金：新臺幣1千元以上，以百元計算之」之
    規定，則為新臺幣1千元，比較結果，以修正前法律較有利
    於被告，是本案被告所犯罪名法定本刑中罰金部分，應適用
    修正前刑法第33條第5款定其最低額。核被告丙○○所為，
    係犯刑法第335條第1項之侵占罪，被告丙○○與乙○○間，
    就上開侵占犯行，有犯意聯絡及行為分擔，應論以共同正犯
    （惟被告乙○○所涉侵占罪已逾告訴期間）。
四、原審因而適用刑事訴訟法第299條第1項前段，刑法第2條第1
    項前段，第28條、第335條第1項，中華民國九十六年罪犯減
    刑條例第2條第1項第3款、第7條，刑法施行法第1條之1第1
    項、第2項前段等規定，並審酌被告丙○○與告訴人一家乃
    屬至親，於其妹李儉過世後，竟罔顧告訴人庚○○尚須撫養
    年幼子女，濫用親屬對其信任，因一己之貪念，侵吞李儉之
    保險給付達319萬餘元，又於偵查及法院審理中始終矯詞否
    認犯行，且未能與告訴人達成民事上和解，認被告犯後態度
    不佳等一切情狀，量處有期徒刑2年4月，並以被告丙○○犯
    罪時間係在96年4月24日以前，所犯符合中華民國九十六年
    罪犯減刑條例第2條所定之減刑條件，且無不得減刑之情形
    ，而依該減刑條例第2條第1項第3款之規定，減其宣告刑為
    有期徒刑1年2月，其認事用法核無違誤，量刑亦屬允當，被
    告丙○○上訴意旨猶執陳詞否認犯罪，其上訴為無理由；檢
    察官上訴，認就被告丙○○應另侵占前揭二(六)項所示之200
    萬元且量刑過輕，然：I無積極證據證明丙○○確定侵占上
    開200萬元部分，其理由已詳述如前；II減刑條例之適用究
    屬立法考量，非司法裁量之範圍，量刑輕重自應以減刑前之
    刑度為判定基準，參酌本罪之法定刑，尚難謂為過輕，檢察
    官之上訴亦屬無據，均應予駁回。
五、至公訴意旨雖認被告丙○○係基於概括犯意，先後多次提領
    如附表二所示之款項後，僅清償如起訴書附表三所示之債務
    後，即連續將餘款侵吞，認應以修正前刑法第56條連續犯之
    規定論處等語。然本件告訴人庚○○既係委託被告丙○○夫
    婦全權處理其債務問題，且約定之初並未具體要求被告2人
    須於何日償還何筆債務，及應於何日將存摺、印章、餘款交
    還，則被告丙○○於清償最後一筆債務之95年1月9日前，其
    各次提領之金額，縱有逾其提領當日或前後數日所需代償之
    債務金額，但因債務尚未代償完畢，且當時亦無經告訴人庚○○催討而遭被告丙○○拒絕返還之客觀情狀，是即便所餘
    款項均於被告丙○○支配下，亦難認被告丙○○於95年1月9
    日前，已有將提領款項之剩餘部分侵占入己之犯行，惟此部
    分如成立犯罪，公訴人認與前揭有罪部分有連續犯之裁判上
    一罪關係，爰不另為無罪之諭知，附此敘明。
參、被告丙○○、乙○○被訴行使偽造私文書、詐欺部分：
一、公訴意旨略以：被告丙○○、乙○○因協助告訴人庚○○辦
    理保險理賠事宜，竟利用其等持有告訴人庚○○、戊○○、
    己○○3 人之前開帳戶存摺及印鑑章，並受託代為清償各類
    債務之機會，認有機可乘，而共同基於連續行使偽造私文書
    及詐欺之犯意聯絡，自94年3 月11日起，未經告訴人庚○○
    、戊○○、己○○等人之同意，共同攜帶其等保管之上開庚○○、戊○○、己○○之存摺及印鑑章，連續於附表二所示
    之日，前往竹南郵局、新竹內湖郵局、新竹竹東郵局（起訴
    書誤載為橫山郵局）等地，由被告丙○○在郵政存簿儲金提
    款單上，連續填寫領取庚○○、戊○○、己○○如附表二所
    示之領款金額，並擅自盜蓋庚○○、戊○○、己○○所交付
    其保管之印鑑章後，將存摺連同偽造之提款單交付予各該郵
    局承辦人員提領存款，使各郵局承辦人員陷於錯誤，誤認被
    告丙○○、乙○○2 人之領款係取得告訴人庚○○、戊○○
    、己○○等人之同意，而如數交付如附表二所示之金額，足
    以生損害於竹東郵局、橫山郵局等存款業務之正確性及庚○○、戊○○、己○○。因認被告丙○○、乙○○涉共同連續
    犯刑法第216條、第210條之行使偽造私文書、第339條第1項
    之詐欺取財罪嫌等語。
二、按犯罪事實應依證據認定之，無證據不得認定犯罪事實，刑
    事訴訟法第154 條第2 項定有明文。此所謂認定犯罪事實之
    證據，無論其為直接或間接證據，均須達於通常一般人均不
    致有所懷疑，而得確信其為真實之程度，始得據為有罪之認
    定，若其關於被告是否犯罪之證明未能達此程度，而有合理
    性懷疑之存在，致使無法形成有罪之確信，根據「罪證有疑
    、利於被告」之證據法則，即不得遽為不利被告之認定（最
    高法院29年上字第3105號、40年台上字第86號、76年台上字
    第4968號判例參照）。再刑事訴訟法第161 條第1 項規定：
    檢察官就被告犯罪事實，應負舉證責任，並指出證明之方法
    。因此，檢察官對於起訴之犯罪事實，應負提出證據及說服
    之實質舉證責任。倘其所提出之證據，不足為被告有罪之積
    極證明，或其指出證明之方法，無從說服法院以形成被告有
    罪之心證，基於無罪推定之原則，自應為被告無罪判決之諭
    知，最高法院亦著有92年台上字第128 號判例可資參酌。
三、公訴意旨認被告丙○○、乙○○涉犯前揭罪嫌，無非以告訴
    人庚○○之指訴，證人黃淑英、邱素鳳之證述，如附表一所
    示之各類保險理賠證明文件，如附表二所示各時間、地點之
    提款單，及如附表三所示之匯款明細等為其論據。訊據被告
    丙○○、乙○○固不否認有於附表二所示之日，至附表二所
    示之郵局，由丙○○填寫如附表二所示各筆金額之提款單據
    等情，惟均堅詞否認有何行使偽造私文書及詐欺之犯行，辯
    稱：告訴人庚○○並未將其父女3 人之郵局存摺、印章等物
    交給伊2 人保管，且每次提款時告訴人庚○○均係親自到場
    ，因庚○○適逢喪偶心情不佳，且不太會寫字，才要求伊夫
    妻陪同至郵局提款並代寫提款單，而款項提出後均由庚○○
    取走等語。
四、經查：
  (一)被告丙○○於94年3 月11日至95年1 月9 日間，有在竹南郵
    局、新竹內湖路郵局、竹東郵局等地，填寫提款單提領如附
    表二所示之款項，提款單上並有蓋印告訴人庚○○、戊○○
    、己○○等人之印鑑章等情，有如附表二所列之郵局提款單
    影本在卷可憑。
  (二)按刑法第210 條之偽造文書，以無制作權之人冒用他人名義
    而制作該文書為要件之一，如果行為人基於他人之授權委託
    ，即不能謂無制作權，自不成立該條之罪，最高法院47年臺
    上字第226 號判例參照。查告訴人庚○○交付其父女3 人之
    郵局存摺、印鑑章予被告2 人時，確有委託其2 人領取帳戶
    內之款項幫忙處理相關債務等情，業經庚○○於偵查及原審
    證稱：「我老婆之前所欠的卡債、還有我欠的車貸，乙○○
    夫婦說要幫我去清償這些錢，要幫我把請領到保險金拿去還
    ，因為我要辦理喪事沒有空，所以委託他們辦理。當初的約
    定是交給他們全權處理，並沒有說如果要領錢要經過我」（
    見他字233號卷一第79頁）、「當初因為叫被告2人幫我處理
    我老婆卡債的事，才將郵局存摺、印章等交給他們，有跟他
    們講好有關清償債務的事情，全權委託他們2人處理，並沒
    有要求他們每領一筆錢就要先問我，我是有同意他們將保險
    金領出來去還債」等語（見原審卷第167頁）。是依告訴人
    庚○○所述，其既已概括授權被告2人可於清償相關債務之
    過程中，使用告訴人父女之印章提領郵局帳戶內之款項，則
    被告2人於94年3月1日至95年1月9日償還如附表三所示債務
    之期間，使用告訴人庚○○交付之印章蓋印於提款單上，並
    行使該提款單用以提領款項，即與偽造印文、偽造私文書或
    行使偽造私文書之法律構成要件有異，亦難認對於郵局之承
    辦人員有何詐術之實施，至於被告2人提領款項後，未於代
    償債務之後，將餘款返還予告訴人，而將餘款易持有為所有
    後予以侵占，則係屬前述侵占罪行之範圍，不得依此反推論
    被告2人提領款項之舉係屬行使偽造私文書及詐欺之犯行。
  (三)綜上所述，被告前開所辯不足採信之處，固已如前揭侵占部
    分所述，惟被告2 人所涉之共同連續行使偽造私文書、詐欺
    取財之罪嫌，依公訴人所舉之證據，尚無法使本院形成被告
    有罪之心證。
五、原審以不能證明被告等犯罪，而依刑事訴訟法第301條第1項
    規定，就被告乙○○部分諭知無罪之判決，另就被告丙○○
    部分，因檢察官就此部分犯嫌與前開侵占有罪部分，依牽連
    犯裁判上一罪起訴，而不另為無罪之諭知，經核認事用法，
    並無不合，檢察官上訴意旨認應就被告等此部分犯嫌予以論
    罪科刑，而指摘原判決不當，經查為無理由，應予駁回。
肆、據上論斷，應依刑事訴訟法第三百六十八條，判決如主文。
本案經檢察官甲○○到庭執行職務。
中    華    民    國    99    年    4    月     21    日
            刑事第四庭    審判長法  官  洪  耀  宗
                                法  官  蔡 王金 全
                                法  官  劉  登  俊
以上正本證明與原本無異。
被告等均不得上訴，檢察官得上訴。
如不服本判決應於收受送達後十日內向本院提出上訴書狀，其未
敘述上訴理由者，並得於提起上訴後十日內向本院補提理由書（
均須按他造當事人之人數附繕本）「切勿逕送上級法院」。
                                書記官  張  惠  彥
中    華    民    國    99    年    4     月    21    日
附表一：（各保險金於94年3月4日至94年6月1日陸續核撥兌現）
┌──┬──────┬────────────────────┬────────────┐
│編號│保險給付    │證據名稱                                │證據頁碼                │
├──┼──────┼────────────────────┼────────────┤
│一  │新安東京產物│庚○○所有橫山郵局帳戶歷史交易清單明  │97年度他字第223號偵查 │
│    │保險公司車輛│  細(940328跨行匯入1,400,000元)。       │  卷一第30頁A。         │
│    │強制意外險理│新安東京海上產物保險股份有限公司桃園分│97年度他字第223號偵查 │
│    │賠金，於94年│  公司陳報狀暨所附新安東京海上產物保險股│  卷二第33頁到第58頁。  │
│    │3月28日共匯 │  份有限公司歷次出險資料查詢表、強制汽車│                        │
│    │款1, 400,000│  責任保險理賠文件簽收單、汽車險理賠及追│                        │
│    │元至庚○○橫│  償計算書、汽車出險通知書、新竹縣警察局│                        │
│    │山郵局帳戶。│  橫山分局道路交通事故證明書、傷亡賠案參│                        │
│    │            │  與和解記錄表、台灣新竹地方法院檢察署相│                        │
│    │            │  驗屍體證明書、戶籍謄本、強制汽車責任保│                        │
│    │            │  險領款收據、委任書、切結書、強制汽車責│                        │
│    │            │  任保險理賠通知書、庚○○橫山郵局存簿影│                        │
│    │            │  本(李儉因車禍死亡，肇事車輛車號RV-205 │                        │
│    │            │  號強制責任險理賠申請等資料，共匯款    │                        │
│    │            │  1,400,000元到庚○○橫山局帳號)。      │                        │
├──┼──────┼────────────────────┼────────────┤
│二  │勞工保險局死│勞工保險局94年3月28日保給命字第0946018│97年度他字第223號偵查 │
│    │亡給付，計  │  2670號函 (說明李儉於下班途中駕駛普通重│  卷一第15頁。          │
│    │1,013,250 元│  型機車發生車禍，又無領有駕駛執照，不得│97年度他字第223號偵查 │
│    │，94年4 月1 │  視為職業傷害致死，應依勞工保險條例第63│  卷一第30頁B。         │
│    │日匯入庚○○│  條規定，按普通傷害死亡核發35月計      │97年度他字第223號偵查 │
│    │橫山郵局帳戶│  1,013,250 元)。                       │  卷一第126頁到128頁。  │
│    │。          │庚○○所有橫山郵局帳戶歷史交易清單明細│                        │
│    │            │  (940401跨行匯入1,013,250元)。         │                        │
│    │            │勞工保險給付申請書、核定通知書及勞工保│                        │
│    │            │  險局94年3月28日保給命字第09460182670號│                        │
│    │            │  函。                                  │                        │
├──┼──────┼────────────────────┼────────────┤
│三  │南山人壽保險│矽品精密工業股份有限公司投保南山人壽團│97年度他字第223號偵查 │
│    │公司團體保險│  體保險給付清單。                      │  卷一第16頁A。         │
│    │給付，計    │庚○○所有橫山郵局帳戶歷史交易清單明細│97年度他字第223號偵查 │
│    │1,500,000 元│  (940520 代收票據500,000元)。          │  卷一第30頁C。         │
│    │，分別開立3 │戊○○所有竹東郵局帳戶歷史交易清單明細│97年度他字第223號偵查 │
│    │張金額均為50│  (940520 代收票據500,000元)。          │  卷一第32頁C。         │
│    │萬元，發票日│己○○所有竹東郵局帳戶歷史交易清單明細│97年度他字第223號偵查 │
│    │均為94年4月 │  (940520 代收票據500,000元)。          │  卷一第34頁B。         │
│    │28，銀行：合│南山人壽團體保險保險金申請書、聲明書、│97年度他字第223號偵查 │
│    │作金庫銀行五│  南山人壽保險股份有限公司保險金理賠通知│  卷一第129頁到第132頁。│
│    │洲分行，受款│  書、支票影本3紙 (票號分別為PQ0000000、│                        │
│    │人分別為鍾黃│  PQ0000000、PQ0000000)。               │97年度他字第223號偵查 │
│    │華、戊○○、│南山人壽保險股份有限公司97年5月21日(97│  卷二第3、7、8-1頁。   │
│    │己○○之支票│  )南壽法字第233號函暨所附團體保險金申請│                        │
│    │，並均於94年│  書、保險金理賠通知書 (載明申請理賠金所│                        │
│    │5 月20日存入│  需文件資料)。                         │                        │
│    │庚○○、鍾欣│                                        │                        │
│    │如、己○○之│                                        │                        │
│    │郵局帳戶委託│                                        │                        │
│    │票據交換。  │                                        │                        │
│    │            │                                        │                        │
├──┼──────┼────────────────────┼────────────┤
│四  │矽品精密工業│矽品精密工業股份有限公司投保南山人壽團│97年度他字第223號偵查 │
│    │股份有限公司│  體意外險給付清單。                    │  卷一第16頁B。         │
│    │投保之南山人│庚○○所有橫山郵局帳戶歷史交易清單明細│97年度他字第223號偵查 │
│    │壽團體意外險│  (940601 跨行匯入166,667元)。          │  卷一第30頁D。         │
│    │給付，於94年│戊○○所有竹東郵局帳戶歷史交易清單明細│97年度他字第223號偵查 │
│    │5 月31日支付│  (940601 跨行匯入166,667元)。          │  卷一第32頁D。         │
│    │50萬元，並於│己○○所有竹東郵局帳戶歷史交易清單明細│97年度他字第223號偵查 │
│    │6 月1 日分別│  (940601 跨行匯入166,666元)。          │  卷一第34頁C。         │
│    │匯進庚○○、│南山人壽保險股份有限公司97年5月21日(97│97年度他字第223號偵查 │
│    │戊○○、鍾欣│  )南壽法字第233號函暨所附團體保險金申請│  卷二第3、8頁。        │
│    │妤郵局帳戶，│  書(載明申請理賠金所需文件資料)。      │                        │
│    │金額各      │                                        │                        │
│    │166,667 元。│                                        │                        │
├──┼──────┼────────────────────┼────────────┤
│五  │南山人壽保險│南山人壽保險股份有限公司保險金理賠通知│97年度他字第223號偵查 │
│    │公司綜合意外│  書。                                  │  卷一第17頁。          │
│    │險附約安寧壽│戊○○所有竹東郵局帳戶歷史交易清單明細│97年度他字第223號偵查 │
│    │險理賠，計  │  (940304代收票據1,020,519元)。         │  卷一第32頁A。         │
│    │3,061,556 元│己○○所有竹東郵局帳戶歷史交易清單明細│97年度他字第223號偵查 │
│    │，於94年2月 │  (940304 代收票據1,020,519元)。        │  卷一第34頁A。         │
│    │25日開立3張 │南山人壽保險股份有限公司97年5月21日(97│97年度他字第223號偵查 │
│    │支票 (票號分│  )南壽法字第233號函暨所附團體保險金申請│  卷二第3、5、6頁。     │
│    │別為ZR758078│  書、保險金理賠通知書 (載明申請理賠金所│                        │
│    │9、ZR0000000│  需文件資料)。                         │                        │
│    │、ZR0000000)│                                        │                        │
│    │之方式支付完│                                        │                        │
│    │畢 (94年3月 │                                        │                        │
│    │4日鐘欣如、 │                                        │                        │
│    │鐘欣妤之郵局│                                        │                        │
│    │帳戶均有代收│                                        │                        │
│    │票據，各1,02│                                        │                        │
│    │0,519元，鐘 │                                        │                        │
│    │黃華部份則以│                                        │                        │
│    │該支票支付另│                                        │                        │
│    │筆保險費)。 │                                        │                        │
├──┼──────┼────────────────────┼────────────┤
│六  │國泰人壽保險│國泰人壽保險單。                      │97年度他字第223號偵查 │
│    │股份有限公司│戊○○所有竹東郵局帳戶歷史交易清單明細│  卷一第18頁到第19頁。  │
│    │身故保險金，│  (940310 跨行匯入256,731元)。          │97年度他字第223號偵查 │
│    │256,731元 ( │國泰人壽保險股份有限公司97年5月12日國 │  卷一第32頁B。         │
│    │扣除借貸及貸│  壽字第0970050268號函暨所附理賠申請書、│97年度他字第223號偵查 │
│    │款利息)，於 │  理賠給付通知書 (匯撥給付金額256,731元 │  卷一第121頁到第123頁。│
│    │94年3 月10日│  予受益人戊○○)。                     │                        │
│    │匯入戊○○郵│                                        │                        │
│    │局帳戶。    │                                        │                        │
├──┴──────┴────────────────────┴────────────┤
│保險及理賠金額共計：7,731,537元 (起訴書誤載為7,774,706元）。                          │
└───────────────────────────────────────────┘
附表二：（自94年3月11日至95年1月9日陸續提領）
┌──────────────────────────────────────┐
│一、橫山郵局第0000000號庚○○帳戶提款明細 (97年度他字第223號偵查卷一第56頁、│
│    第37頁、第87頁到第88頁)                                                 │
├──┬───┬──────┬─────┬──────────────────┤
│編號│日期  │金額        │提領地點  │提款單頁碼                          │
├──┼───┼──────┼─────┼──────────────────┤
│1.  │940401│2,410,000 元│竹東郵局  │97年度他字第223號偵查卷一第37頁(103)│
│    │      │（詳備註）  │          │                                    │
├──┼───┼──────┼─────┼──────────────────┤
│2.  │940524│500,000 元  │內湖路郵局│97年度他字第223號偵查卷一第37頁(104)│
├──┼───┼──────┼─────┼──────────────────┤
│3.  │940602│165,000元   │內湖路郵局│97年度他字第223號偵查卷一第37頁(105)│
├──┴───┴──────┴─────┴──────────────────┤
│小結：665,000 元                                                            │
│備註：第一筆提領現金2,410,000元，分別於同日轉匯1,210,000元至戊○○竹東郵局帳│
│      戶、轉匯1,200,000元至己○○竹東郵局帳戶，詳見97年度他字第223號偵查卷一│
│      第56頁A、B，故該筆2,410,000元不予列入被告提領現金總額。               │
├──────────────────────────────────────┤
│二、竹東郵局第0000000號己○○帳戶提款明細 (97年度他字第223號偵查卷一第34頁、│
│    第94頁到第95頁)                                                         │
├──┬───┬──────┬─────┬──────────────────┤
│編號│日期  │金額        │提領地點  │提款單頁碼                          │
├──┼───┼──────┼─────┼──────────────────┤
│1.  │940314│1,000,000 元│竹南郵局  │97年度他字第223號偵查卷一第94頁A    │
│    │      │（詳備註）  │          │                                    │
├──┼───┼──────┼─────┼──────────────────┤
│2.  │940404│500,000 元  │竹南郵局  │97年度他字第223號偵查卷一第94頁B    │
├──┼───┼──────┼─────┼──────────────────┤
│3.  │940408│700,000 元  │內湖路郵局│97年度他字第223號偵查卷一第94頁C    │
├──┼───┼──────┼─────┼──────────────────┤
│4.  │940524│500,000 元  │內湖路郵局│97年度他字第223號偵查卷一第95頁A    │
├──┼───┼──────┼─────┼──────────────────┤
│5.  │940602│167,000 元  │內湖路郵局│97年度他字第223號偵查卷一第95頁B    │
├──┴───┴──────┴─────┴──────────────────┤
│小結：1,867,000 元。                                                        │
│備註：第一筆提領現金1,000,000元，依郵局登記簿記載，提領人為庚○○，故該筆   │
│      1,000,000元不予列入被告提領現金總額。                                 │
├──────────────────────────────────────┤
│三、竹東郵局第0000000號戊○○帳戶提款明細 (97年度他字第223號偵查卷一第32頁到│
│    第33頁、第95頁到第100頁)                                                │
├──┬───┬──────┬─────┬──────────────────┤
│編號│日期  │金額        │提領地點  │提款單頁碼                          │
├──┼───┼──────┼─────┼──────────────────┤
│1.  │940311│100,000 元  │竹東郵局  │97年度他字第223號偵查卷一第95頁C    │
├──┼───┼──────┼─────┼──────────────────┤
│2.  │940314│1,000,000 元│竹南郵局  │97年度他字第223號偵查卷一第96頁A    │
│    │      │（詳備註）  │          │                                    │
├──┼───┼──────┼─────┼──────────────────┤
│3.  │940404│500,000 元  │竹南郵局  │97年度他字第223號偵查卷一第96頁B    │
├──┼───┼──────┼─────┼──────────────────┤
│4.  │940404│150,000 元  │內湖路郵局│97年度他字第223號偵查卷一第96頁C    │
├──┼───┼──────┼─────┼──────────────────┤
│5.  │940408│700,000 元  │內湖路郵局│97年度他字第223號偵查卷一第97頁A    │
├──┼───┼──────┼─────┼──────────────────┤
│6.  │940415│7,050 元    │內湖路郵局│97年度他字第223號偵查卷一第97頁B    │
├──┼───┼──────┼─────┼──────────────────┤
│7.  │940506│7,000 元    │內湖路郵局│97年度他字第223號偵查卷一第97頁C    │
├──┼───┼──────┼─────┼──────────────────┤
│8.  │940524│500,000 元  │內湖路郵局│97年度他字第223號偵查卷一第98頁A    │
├──┼───┼──────┼─────┼──────────────────┤
│9.  │940602│168,000 元  │內湖路郵局│97年度他字第223號偵查卷一第98頁B    │
├──┼───┼──────┼─────┼──────────────────┤
│10. │940606│7,030 元    │內湖路郵局│97年度他字第223號偵查卷一第98頁C    │
├──┼───┼──────┼─────┼──────────────────┤
│11. │940706│8,130 元    │內湖路郵局│97年度他字第223號偵查卷一第99頁A    │
├──┼───┼──────┼─────┼──────────────────┤
│12. │940816│3,500 元    │內湖路郵局│97年度他字第223號偵查卷一第99頁B    │
├──┼───┼──────┼─────┼──────────────────┤
│13. │940908│8,000 元    │內湖路郵局│97年度他字第223號偵查卷一第99頁C    │
├──┼───┼──────┼─────┼──────────────────┤
│14. │941019│7,000 元    │內湖路郵局│97年度他字第223號偵查卷一第100頁A   │
├──┼───┼──────┼─────┼──────────────────┤
│15. │941114│7,030 元    │內湖路郵局│97年度他字第223號偵查卷一第100頁B   │
├──┼───┼──────┼─────┼──────────────────┤
│16. │950109│11,790 元   │內湖路郵局│97年度他字第223號偵查卷一第100頁C   │
├──┴───┴──────┴─────┴──────────────────┤
│小結：2,184,530 元                                                          │
│備註：第二筆提領現金1,000,000元，依郵局登記簿記載，提領人為庚○○，故該筆   │
│      1,000,000元不予列入被告提領現金總額。                                 │
├──────────────────────────────────────┤
│總計：4,716,530 元                                                          │
│      (665,000+1,867,000+2,184,530=4,716,530)                               │
└──────────────────────────────────────┘
附表三：（自94年3月1日至95年1月9日陸續清償）
┌──────────────────────────────────────┐
│被告代庚○○家清償債務                                                      │
├──────────────────────────────────────┤
│一、信用卡債務部分：(97年度他字第223號偵查卷二第22頁到第25頁)               │
├──┬───┬───────────┬───────────────────┤
│編號│日期  │金額                  │證據名稱及頁碼                        │
├──┼───┼───────────┼───────────────────┤
│1.  │940304│日盛國際商業銀行      │信用卡繳款通知繳款人收執聯            │
│    │      │68,374元              │97年度他字第223號偵查卷二第22頁A      │
├──┼───┼───────────┼───────────────────┤
│2.  │940304│友邦國際信用卡股份有限│信用卡繳款通知繳款人收執聯            │
│    │      │公司  41,995元        │97年度他字第223號偵查卷二第22頁B      │
├──┼───┼───────────┼───────────────────┤
│3.  │940304│新竹國際商業銀行      │信用卡繳款通知繳款人收執聯            │
│    │      │20,346元              │97年度他字第223號偵查卷二第22頁C      │
├──┼───┼───────────┼───────────────────┤
│4.  │940312│國泰世華商業銀行信用卡│郵政劃撥儲金存款收據                  │
│    │      │事業處  180,007元     │97年度他字第223號偵查卷二第23頁A      │
├──┼───┼───────────┼───────────────────┤
│5.  │940527│台北富邦商業銀行信用卡│郵政劃撥儲金存款收據                  │
│    │      │部總處  52,000元      │97年度他字第223號偵查卷二第23頁B      │
├──┼───┼───────────┼───────────────────┤
│6.  │940310│日盛國際商業銀行      │郵政劃撥儲金存款收據                  │
│    │      │3,107元               │97年度他字第223號偵查卷二第24頁A      │
├──┼───┼───────────┼───────────────────┤
│7.  │940425│國泰世華商業銀行信用卡│郵政劃撥儲金存款收據                  │
│    │      │事業處  657元         │97年度他字第223號偵查卷二第24頁B      │
│    │      │(起訴書誤載為675元)   │                                      │
├──┼───┼───────────┼───────────────────┤
│8.  │940610│國泰世華商業銀行信用卡│郵政劃撥儲金存款收據                  │
│    │      │事業處  64,285元      │97年度他字第223號偵查卷二第25頁A      │
├──┴───┴───────────┴───────────────────┤
│二、代償借款部分：                                                          │
├──┬───┬───────────┬───────────────────┤
│1.  │940404│ 償還黃淑英150,000元。│黃淑英簽立之借款清償證明書            │
│    │      │                      │97年度他字第223號偵查卷二第25頁B      │
├──┴───┴───────────┴───────────────────┤
│三、信貸貸款部分：                                                          │
├──┬───┬───────────┬───────────────────┤
│編號│日期  │金額                  │證據名稱及頁碼                        │
├──┼───┼───────────┼───────────────────┤
│1.  │940304│新竹國際商業銀行      │新竹國際商業銀行放款利息及違約金收據  │
│    │      │44,191元              │97年度他字第223號偵查卷二第26頁A      │
│    │      │(起訴書誤載為44,089元)│                                      │
├──┼───┼───────────┼───────────────────┤
│2.  │940328│玉山商業銀行竹南分行  │玉山商業銀行匯款回條                  │
│    │      │275,077 元            │97年度他字第223號偵查卷二第26頁B      │
├──┼───┼───────────┼───────────────────┤
│3.  │940412│中華商業銀行          │中華商業銀行放款戶攤還傳票97年度他字第│
│    │      │282,372 元            │223號偵查卷二第26頁C                  │
├──┼───┼───────────┼───────────────────┤
│4.  │940304│中華商業銀行麥克現金卡│中華商業銀行麥克現金卡還款證明憑條    │
│    │      │33,952元              │97年度他字第223號偵查卷二第27頁       │
├──┴───┴───────────┴───────────────────┤
│四、汽車貸款部分：                                                          │
├──┬───┬────────────┬──────────────────┤
│編號│日期  │金額                    │證據名稱及頁碼                      │
├──┼───┼────────────┼──────────────────┤
│1.  │940318│國泰世華商業銀行竹城分行│國泰世華商業銀行存款存根            │
│    │      │234,624 元              │97年度他字第223號偵查卷二第28頁A    │
├──┼───┼────────────┼──────────────────┤
│2.  │940315│國泰世華商業銀行竹城分行│國泰世華商業銀行利息及手續費收入收據│
│    │      │6,836 元                │97年度他字第223號偵查卷二第28頁B    │
├──┼───┼────────────┼──────────────────┤
│3.  │940315│國泰世華商業銀行竹城分行│國泰世華商業銀行利息及手續費收入收據│
│    │      │1,026元                 │97年度他字第223號偵查卷二第29頁     │
│    │      │(起訴書誤載為28,640元)  │                                    │
├──┴───┴────────────┴──────────────────┤
│五、保險費部分：                                                            │
├───┬─────┬────┬────┬──────────────────┤
│對象  │保險單號碼│繳費日期│金額    │證據名稱及頁碼                      │
├───┼─────┼────┼────┼──────────────────┤
│己○○│Ｚ000000000│940408  │2,954 元│南山人壽保險股份有限公司繳款單      │
│      │          │        │        │97年度他字第223號偵查卷二第30頁B    │
│      │          ├────┼────┼──────────────────┤
│      │          │940527  │1,477 元│南山人壽保險股份有限公司繳款單      │
│      │          │        │        │97年度他字第223號偵查卷二第30頁A    │
│      │          ├────┼────┼──────────────────┤
│      │          │940926  │2,954 元│南山人壽保險股份有限公司保險費送金單│
│      │          │        │        │97年度他字第223號偵查卷二第31頁B    │
├───┼─────┼────┼────┼──────────────────┤
│戊○○│Ｚ000000000│940926  │6,179 元│南山人壽保險股份有限公司保險費送金單│
│      │          │        │        │97年度他字第223號偵查卷二第31頁A    │
├───┼─────┼────┼────┼──────────────────┤
│庚○○│Ｚ000000000│940301  │7,605 元│南山人壽保險股份有限公司繳款單      │
│      │          │        │        │97年度他字第223號偵查卷二第32頁A    │
│      │          ├────┼────┼──────────────────┤
│      │          │940607  │7,605 元│南山人壽保險股份有限公司繳款單      │
│      │          │        │        │97年度他字第223號偵查卷二第32頁C    │
│      ├─────┼────┼────┼──────────────────┤
│      │Ｚ000000000│940301  │6,526 元│南山人壽保險股份有限公司繳款單      │
│      │          │        │        │97年度他字第223號偵查卷二第32頁B    │
│      │          ├────┼────┼──────────────────┤
│      │          │940607  │6,526 元│南山人壽保險股份有限公司繳款單      │
│      │          │        │        │97年度他字第223號偵查卷二第32頁D    │
├───┴─────┴────┴────┴──────────────────┤
│六、代繳戊○○、己○○安親班費用予邱素鳳部分：                              │
├──┬───┬───────────┬───────────────────┤
│編號│日期  │金額                  │證據名稱及頁碼                        │
├──┼───┼───────────┼───────────────────┤
│1.  │941019│7,030 元              │郵政國內匯款單                        │
│    │      │（內含匯款手續費30元）│97年度他字第223號偵查卷一第54頁       │
├──┼───┼───────────┼───────────────────┤
│2.  │941114│7,030 元              │郵政國內匯款單                        │
│    │      │（內含匯款手續費30元）│原審卷第126頁                         │
├──┼───┼───────────┼───────────────────┤
│3.  │950109│11,790元              │郵政國內匯款單                        │
│    │      │（內含匯款手續費30元）│原審卷第127頁                         │
├──┴───┴───────────┴───────────────────┤
│總結：代清償1,526,525元(起訴書誤載為1,528,205 元)。                         │
└──────────────────────────────────────┘
侵占總額計算公式：附表二共提領4,716,530元－代清償
                  1,526,525元 =3,190,005元。

司法院資訊處製作；財團法人民間司法改革基金會備份。
